臺灣苗栗地方法院民事判決　九十年度訴字第三七一號
　　原　　　告　　甲○○
　　複　代理人　　乙○○
　　　　　　　　　丁○○○
　　訴訟代理人　　戊○○
右當事人間請求分割共有物事件，本院判決如左：
    主      文
兩造共有坐落苗栗縣頭份鎮○○段五三一地號土地，依下列方法分割：如附圖案(二)所
示編號（Ａ）部分面積０．一五六八．七五公頃分歸被告丙○○所有；編號（Ｂ）部
分面積０．六五八九．六五公頃分歸被告丁○○○所有；編號（Ｃ）部分面積０．三
一０七．九八公頃分歸原告所有。
訴訟費用由被告丙○○負擔三六六二七分之五一００，被告丁○○○負擔一二二０九
分之七一四一，餘由原告負擔。
    事      實
甲、原告方面：
一、聲明：求為判決兩造共有之如主文第二項所示土地准予分割。
二、陳述：
(一)緣坐落苗栗縣頭份鎮○○段五三一地號，面積一．一二六六三八公頃土地為兩造
    所共有，應有部分為原告一二二０九分之三三六八，被告丙○○三六六二七分之
    五一００及被告丁○○○一二二０九分之七一四一，前開土地雖屬田地，惟農業
    發展條例已於民國八十九年一月四月修正公布，依該條例第十六條第四款之規定
    ，本條例中華民國八十九年一月四日修正施行前之共有耕地，得分割為單獨所有
    ，則系爭土地既無法令限制不許分割情事，亦無因使用目的有不能分割之情形，
    而兩造就該土地亦未訂有不分割之契約，惟就分割方法則未能獲致協議，為此訴
    請准予裁判分割。
(二)其目前在系爭土地西側位置種植稻作使用，請將如附圖案(一)所示編號（Ｃ）部分
    土地分歸其取得，又如附圖案(一)所示之分割方案顯然對被告丁○○○不公平，為
    求公平原則，請求採取案(二)所示之分割方案。
三、證據：提出土地登記簿謄本及地籍圖各一件為證，並聲請勘驗現場。
乙、被告方面：
一、聲明：同意分割。
二、陳述：
(一)被告丙○○部分：如附圖案(一)所示之分割方案較接近各共有人之使用現況，其原
    如附圖案(一)所示編號（Ａ）部分土地種植竹子等植物使用，惟其目前並未使用土
    地，又採案(一)所示之分割方案對被告丁○○○並無不公平之情形，且其出入亦屬
    便利，則如附圖案(一)所示之分割方案應較可採。
(二)被告丁○○○部分：其目前在系爭土地東北側、中側並向西南延伸之位置種植稻
    作使用，為求公平原則，請求採取如附圖案(二)所示之分割方案，將如附圖案(二)所
    示編號（Ｂ）部分土地分歸其所有。
丙、本院依聲請勘驗現場，並囑託苗栗縣頭份地政事務所派員實施測量。
    理      由
一、按訴訟繫屬中為訴訟標的之法律關係，雖移轉於第三人，於訴訟無影響。第三人
    如經兩造同意，得聲請代當事人承當訴訟，民事訴訟法第二百五十四條第一項定
    有明文。查系爭土地原為原告、被告丁○○○及許應寶所共有，嗣於訴訟進行中
    許應寶將其應有部分三六六二七分之五一００移轉登記與被告丙○○，並於九十
    年九月二十八日辦畢移轉登記在案，此有土地登記簿謄本在卷可稽。而被告丙○
    ○復於本院審理中聲請承當訴訟，並據對照全體同意（見本院九十年十月二十三
    日言詞辯論筆錄），揆諸前開說明，自無不合。
二、查本件原告主張坐落苗栗縣頭份鎮○○段五三一地號，面積一．一二六六三八公
    頃土地為兩造所共有，應有部分為原告一二二０九分之三三六八，被告丙○○三
    六六二七分之五一００及被告丁○○○一二二０九分之七一四一，前開土地雖屬
    田地，惟農業發展條例已於民國八十九年一月四月修正公布，依該條例第十六條
    第四款之規定，本條例中華民國八十九年一月四日修正施行前之共有耕地，得分
    割為單獨所有，則系爭土地既無法令限制不許分割情事，亦無因使用目的有不能
    分割之情形，而兩造就該土地亦未訂有不分割之契約，惟就分割方法則未能獲致
    協議之事實，業據其提出與所述相符之地籍圖及土地登記簿謄本等件為證，且為
    被告所不爭執，自堪信原告之主張為實在。按每宗耕地分割後每人所有面積未達
    ０．二五公頃者，不得分割。但有下列情形之一者，不在此限：四、本條例中華
    民國八十九年一月四日修正前之共有耕地，得分割為單獨所有，八十九年一月二
    十六日總統華總(一)義字第八九０００一七三七０號令修正公布施行之農業發展
    條例第十六條但書第四款定有明文。經查，系爭土地雖均屬田地，惟兩造之共有
    狀態係發生於前開農業發展修正前，此有土地登記簿謄本附卷足稽，揆諸前開說
    明，自得分割為單獨所有，從而，原告依民法第八百二十四條第二項規定，訴請
    以判決分割系爭土地，於法即無不合，所訴應予准許。
三、按裁判上如何定共有物分割之方法，除應斟酌當事人之聲明、共有物之性質、共
    有人之意願、利害關係、經濟效用及全體共有人之利益等公平決之外，並不受任
    何共有人主張之拘束，法院為顧及全體共有人所得利用之價值等情形，本有自由
    裁量之權（最高法院八十二年度台上字第一九九０號裁判亦同此見解）。第查，
    系爭土地均為農田，南側臨約五、六公尺之道路，西北側部分現由原告種植稻作
    使用，而東北側、中側及向西南方延伸之位置則由被告丁○○○種植稻作使用，
    至東南側尚有幾株被告丙○○原所種植之竹子及破布子樹，此經本院至現場勘驗
    明確，並囑託苗栗縣頭份地政事務所派員實施測量，有照片、勘驗筆錄及複丈成
    果圖在卷可按，而就系爭土地之使用情形，則經兩造在場各自指明且均互所不爭
    ，同載於勘驗筆錄足稽。本院審酌系爭土地南側臨約五、六公尺之道路，則不論
    擇如附圖案(一)或案(二)所示之分割方案，對各共有人出入均尚屬便利，惟如附圖案
    (一)所示之分割方案，雖被告丙○○所分得編號（Ａ）部分土地相當方整，惟此將
    肇致被告丁○○○所分得之編號（Ｂ）部分土地，形成南狹北廣之不規則形狀，
    並不利被告丁○○○所取得土地之整體利用，亦造成利益不相當之不公平情狀，
    況被告丙○○亦自承其除在系爭土地西南側原種有幾株竹子及破布子樹外，目前
    並未使用系爭土地（見本院九十一年一月三日言詞辯論筆錄），則擇如附圖案(二)
    所示之分割方案，不僅各共有人分得之土地形狀大致方整，俾利各共有人規劃使
    用，亦無何減損被告丙○○利益之情，此外，並斟酌系爭土地之地形、共有物之
    價值、使用現狀、分割後之經濟效用及公平原則並兩造各所陳之意願，定分割方
    法如後附圖案(二)所示，而將其中編號（Ａ）部分土地分歸被告丙○○所有；編號
    （Ｂ）部分土地分歸被告丁○○○所有；編號（Ｃ）部分土地分歸原告所有，均
    如主文第一項所示。
四、末按分割共有物糾紛，核其性質，兩造本可互換地位，則原告提起本訴雖依法有
    據，然被告之應訴又係法律規定所不得不然，其抗辯自為申張或防衛權利所必要
    ，本院認應由兩造依比例平均分擔訴訟費用較為允洽，爰依職權判決如主文第三
    項所示。
五、本件事證已臻明確，兩造其餘主張、陳述及所提證據，經本院審酌，核與判決結
    果不生影響，爰不逐一論述，併予敘明。
據上論結，本件原告之訴為有理由，並依民事訴訟法第七十八條、第八十一條、第八
十五條第一項但書，判決如主文。
中　　　華　　　民　　　國　　九十一　　年　　　一　　　月　　　十七　　日
                                  臺灣苗栗地方法院民事庭
~B法　　　官　高  敏  俐
右為正本係照原本作成。
如對本判決上訴，須於判決送達後廿日內向本院提出上訴狀。
~B法院書記官　林  美  黛
中　　　華　　　民　　　國　　九十一　　年　　　一　　　月　　　十七　　日
